臺灣基隆地方法院刑事判決　
111年度金訴字第254號
公  訴  人  臺灣基隆地方檢察署檢察官
被      告  陳婷如



選任辯護人  陳雅萍律師
上列被告因洗錢防制法等案件，經檢察官提起公訴（111年度偵
字第3549號、111年度偵字第4474號）及移送併辦（111年度偵字
第6232號），本院判決如下：
    主  文
陳婷如幫助犯洗錢防制法第十四條第一項之洗錢罪，處有期徒刑
貳月，併科罰金新臺幣壹萬元，罰金如易服勞役，以新臺幣壹仟
元折算壹日。
    事  實
一、陳婷如依其智識及社會生活經驗，知悉金融機構帳戶係個人
    理財之重要工具，為攸關個人財產、信用之表徵，若將金融
    帳戶相關物件提供予不法集團成員，將可能遭不法集團作為
    詐欺被害人並指示被害人匯入款項之用，再將該犯罪所得提
    取轉出，製造金流斷點，以掩飾、隱匿犯罪所得真正去向而
    逃避檢警之追緝，竟仍基於縱使帳戶被用以收受詐欺贓款、
    製造金流斷點，亦不違背其本意之幫助詐欺取財與幫助洗錢
    之不確定故意，於民國111年3月8日下午5時17分許，先依對
    方指示更改其彰化銀行000-00000000000000號帳戶（下稱「
    本案帳戶」)之提款卡密碼後，再以統一超商交貨便之方式
    ，將提款卡寄送予真實姓名，年籍不詳自稱「張婷」之詐騙
    集團成員，容任該詐騙集團成員利用上開帳戶作為詐財之人
    頭帳戶使用。迨「張婷」及所屬之詐欺集團成員取得上開帳
    戶之提款卡及密碼後，由該集團成員意圖為自己不法所有，
    基於詐欺取財及一般洗錢之犯意聯絡，分別為下列之行為：
(一)於111年3月8日某時許，偽以「網路購物平台客服人員」、
    「郵局客服人員」向吳誌偉佯稱：需匯款以解決個資外洩之
    問題，致吳誌偉陷於錯誤，因而於同日晚間9時45分許匯款
    新臺幣（下同）3萬4989元至上開彰化銀行帳戶，旋遭提領
    。
(二)於111年3月8日晚間8時6分許，偽以「遠傳網路商城服務人
    員」、「中國信託商業銀行客服人員」向張淑雯謊稱：需轉
    帳以辦理錯誤扣款事宜等語，致張淑雯陷於錯誤，因而於同
    日晚間9時22分許，匯款2萬9989元至上開彰化銀行帳戶，旋
    遭提領。
(三)於111年3月8日晚間8時41分許，自稱合作金庫客服人員，以
    電話向陳怡君詐稱:因妳有大量訂購衛生紙成為經銷商，如
    要取消，須依指示操作ATM等語，使陳怡君陷於錯誤，並於
    同日晚間9時51分許，匯款8080元至上開彰化銀行帳戶，並
    遭提領。
    陳婷如因而幫助詐欺集團成員詐得財物及掩飾、隱匿詐欺犯
    罪所得之去向、所在。
二、案經吳誌偉訴由新北市政府警察局瑞芳分局、張淑雯訴由雲
    林縣警察局斗南分局分別報告臺灣基隆地方檢察署檢察官偵
    查起訴及陳怡君訴由高雄市政府警察局岡山分局報告臺灣基
    隆地方檢察署檢察官移送併辦。
    理  由
壹、證據能力：
一、按被告以外之人於審判外之言詞或書面陳述，除法律有規定
    者外，不得作為證據，刑事訴訟法第159條第1項固定有明文
    ；惟被告以外之人於審判外之陳述，雖不符同法第159條之1
    至第159之4之規定，而經當事人於審判程序同意作為證據，
    法院審酌該言詞陳述或書面陳述作成時之情況，認為適當者
    ，亦得為證據。又當事人、代理人或辯護人於法院調查證據
    時，知有第159條第1項不得為證據之情形，而未於言詞辯論
    終結前聲明異議者，視為有前項之同意，同法第159條之5第
    1、2項亦定有明文。經查，本案據以認定被告犯罪之供述證
    據，公訴人、被告陳婷如及辯護人在本院審理時均未爭執其
    證據能力，復經本院審酌認該等證據之作成並無違法、不當
    或顯不可信之情況，依刑事訴訟法第159條之5第2項規定，
    自有證據能力。
二、至於本院所引其餘非屬供述證據部分，既不適用傳聞法則，
    亦均非公務員違背法定程序所取得，依刑事訴訟法第158 條
    之4 反面解釋，均具有證據能力。　　
貳、實體事項：
一、訊據被告矢口否認有何幫助詐欺取財、幫助洗錢之犯行，辯
    稱：伊是在臉書上看到家庭代工的廣告，是將手機殼裝到袋
    子裡面，裝100個可以賺5000元，對方說要交提款卡，要將
    錢匯款到存摺裡面，伊也覺得奇怪，但伊還是寄了云云，辯
    護人則為被告辯護稱：被告係家庭主婦，係因看到臉書有提
    供家庭代工機會，始加入對方「張婷」的LINE，並因對方告
    知因要寄送材料，未收取押金，需提供身分證或健保卡作實
    名登記，並表示可於證件上註明「僅配合工作使用或不能用
    於任何用途」之記載，被告不疑有他，乃傳送身分證正、反
    面給對方，對方續稱第一次預定材料需要提供提款卡給工廠
    專員，來預定和購買所需材料，做實名認證，收到提款卡後
    3-5天工作日會連同材料、補貼金寄送至被告收貨地址，被
    告信以為真，始為寄送，被告乃遭誘使而寄送提款卡，並未
    有所懷疑；被告長期擔任家庭主婦，與社會脫節已久，實難
    辨識對方所述之真偽；而此件家庭手工代工之薪資，每件數
    十元，是否過高，亦屬見仁見智，且被告衡酌自己能力後，
    亦僅表示要做200件，益徵被告並無以提供帳戶獲利之意，
    足認被告並無幫助詐欺、幫助洗錢之不確定故意云云，經查
    ：
(一)本案帳戶係被告所申辦，並經被告於事實欄一所示時間寄送
    與不詳年籍成年人「張婷」等節，為被告所不爭執，而告訴
    人吳誌偉、張淑雯、陳怡君於事實欄一、所示時間，遭不詳
    人士詐騙而分別匯款至本案帳戶，旋遭不詳人士提領等情，
    亦據證人即告訴人吳誌偉、張淑雯及陳怡君於警詢時指訴綦
    詳（111 年度偵字第4474號第13-15頁；111年度偵字第3549
    號第11-17頁；111 年度偵字第6232號第21-22頁），並有告
    訴人張淑雯提出之通訊紀錄擷圖暨臺幣活存明細擷圖、告訴
    人吳誌偉提出之網路轉帳擷圖暨通訊紀錄擷圖、告訴人陳怡
    君提出之玉山銀行烏日分行活期儲蓄存款（戶名：陳怡君）
    存摺封面及內頁影本、通話記錄擷圖暨存款交易明細查詢結
    果、彰化商業銀行基隆分行111年3月30日彰基隆字第111001
    39號函暨所附帳號00000000000000號帳戶之開戶資料及自11
    0年10月1日至111年3月29日之歷史交易明細、111年5月31日
    彰基隆字第11100208號函、彰化商業銀行股份有限公司作業
    處111年4月11日彰作管字第11120003754號函暨所附資料、1
    11年3月28日彰基隆字第11100137號函暨所附資料等件在卷
    可稽（111 年度偵字第3549號卷第33-45、51-57、85頁；11
    1 年度偵字第4474號卷第21-27、37-39 頁；111 年度偵字
    第6232號卷第9-15、23-29頁），此部分之事實均堪認定。
(二)被告及辯護人雖以前詞置辯，惟按刑法上之故意犯，可分為
    直接故意與不確定故意，所謂不確定故意即指行為人對於構
    成犯罪之事實，預見其發生而其發生並不違反其本意，刑法
    第13條第2 項定有明文。衡諸金融存款帳戶攸關存戶個人財
    產權益，與存戶之印鑑章或金融卡結合，具專屬性、私密性
    ，且金融機構申設存款帳戶並無任何特殊之資格限制，一般
    民眾皆可利用存入最低開戶金額之方式，任意在銀行或郵局
    等金融機構申設存款帳戶，且同一人可同時於不同金融機構
    申設多數存款帳戶，正當合法使用者實無必要向他人借取存
    款帳戶使用；復金融卡為利用各金融機構所設置之自動櫃員
    機領取款項之重要憑證，而金融卡設定密碼之目的，亦係避
    免倘因遺失、被竊或其他原因離本人持有時，取得該金融卡
    之人，若未經原持卡人告知密碼，即難以持用該金融卡，是
    一般人均有妥為保管金融卡及密碼以防阻他人任意使用之認
    識，實無任由不熟悉之第三人隨意取用本人申設帳戶之理，
    若無故向他人拿取存款帳戶之存摺、金融卡及相關存提密碼
    使用，依常理推斷極可能供犯罪使用，此為一般人生活經驗
    所得知悉；況利用他人帳戶從事收取財產犯罪之贓款、掩飾
    犯罪避免遭檢警查緝，早為報章媒體、網際網路廣為報導，
    依一般人生活經驗亦可輕易預見。被告於本案發生時已49歲
    ，學歷為高職畢業，曾做過電腦零件作業員，已婚育有子女
    （見本院卷第13頁個人戶籍資料、第74頁被告供述），已累
    積相當之社會閱歷及人生經驗，縱使婚後於家中擔任家庭主
    婦，對上開生活常識亦難諉為不知，且被告於偵查中稱：「
    （當時只是要應徵工作，為何要將提款卡交給對方，甚至將
    密碼改成地方需要的數字？）對方說他要辦手機」、「（應
    徵工作跟辦手機有什麼關聯？）沒有關係」、「（將提款卡
    寄給對方之前，有無懷疑過對方是詐騙集團？）我在把提款
    卡寄給對方之前有懷疑過對方是詐騙集團。」（參111年度
    偵字第3549號卷第91頁）；於本院準備程序中亦稱：依照伊
    的智識經驗，伊不會把提款卡任意交給陌生人，對方說要交
    提款卡，伊也覺得奇怪，要把錢匯入存摺等語（本院卷第43
    頁），觀之被告上開所述，其就交付本案帳戶提款卡之用途
    究係對方稱要「辦手機」抑或「將錢匯入」，所述前後不一
    ，再核對被告「張婷」之LINE對話訊息（111年度偵字第354
    9號卷第101-119頁），其內容卻從未提及「辦手機」一事，
    是以，被告與「張婷」間關於家庭代工求職之訊息對話，是
    否為其交付本案帳戶提款卡之全貌，並非無疑；再者，被告
    既已對交付提款卡之用途存疑，理應詳細詢問對方何以必需
    取得帳戶提款卡、密碼之緣由，且被告於偵查中亦稱：家庭
    代工的內容是把手機殼裝到袋子裡面，100個可以賺0000-00
    00元，伊知道目前的基本薪資是22500元，也覺得這種手機
    殼包裝的家庭代工薪資很好賺等語（111年度偵字第3549號
    卷第90頁），是以被告既知悉此種機殼包裝的家庭代工的報
    酬明顯高於一般基本薪資，顯非與社會脫節，卻未加確認，
    於對收取其帳戶資料者之真實身分一無所知、毫無信任關係
    之情形下，即行寄出提款卡，顯示被告主觀上雖已預見提供
    金融帳戶可能供作其他不法使用，及匯入該帳戶內之款項有
    可能係他人之不法所得，猶漠不在乎且輕率地由他人持有使
    用，自能彰顯其具有「縱成為行騙或洗錢工具亦與本意無違
    」之態度。又觀之被告交付本案帳戶時，餘額僅有5元（111
    年度偵字第3549號卷第55-57頁），自此可見被告就「張婷
    」究係合法徵求代工之公司，或為騙取帳戶使用之人主觀上
    已生懷疑，但因帳戶內款項所餘無幾，縱遭對方盜領亦不致
    有過多財產利益損失，因而姑且一試以博取工作機會之僥倖
    心理，經權衡自身利益及他人可能遭詐騙所受損失後，仍交
    付本案帳戶資料，容任他人任意使用該帳戶，其主觀上有幫
    助他人實施詐欺取財及洗錢犯罪之不確定故意，灼然甚明，
    被告上開所辯，並不足採。
二、綜上所述，本件事證明確，被告前揭犯行堪予認定，應依法
    論科。
參、論罪科刑：
一、按刑法上之幫助犯，係對於犯罪與正犯有共同之認識，以幫
    助之意思，對於正犯資以助力，而未參與犯罪行為者而言，
    如未參與實行構成要件之行為，且係出於幫助之意思，提供
    助力，即屬幫助犯，而非共同正犯（最高法院49年台上字第
    77號判決可資參照）。本件被告基於不確定故意，提供本案
     帳戶之提款卡及密碼予他人，使詐欺集團成員對告訴人吳
    誌偉、張淑雯及陳怡君施以詐術，致渠等陷於錯誤，分別將
    款項匯入其所提供之帳戶，再由詐欺集團成員持本案帳戶提
    款卡提領告訴人匯入之款項，以掩飾、隱匿特定犯罪所得之
    來源、去向，堪認被告提供帳戶之行為，對詐欺正犯所為詐
    欺及洗錢犯行確有提供助力，然無證據證明被告有參與實行
    構成要件行為或與詐欺正犯有共同犯罪故意。
二、核被告所為，係犯刑法第30條第1項、第339條第1項之幫助
    詐欺取財罪，及刑法第30條第1項、洗錢防制法第14條第1項
    之幫助洗錢罪。
三、被告提供本案帳戶予他人，使詐欺集團成員以該帳戶收受及
    轉出告訴人吳誌偉、張淑雯及陳怡君匯入之款項，亦即被告
    係以一幫助行為，幫助他人對數人實行數個詐欺犯行，並同
    時觸犯上開數罪名，應依刑法第55條想像競合犯之規定，從
    重依幫助洗錢罪處斷。又檢察官移送併辦之犯罪事實（即告
    訴人陳怡君部分），與本件起訴之犯罪事實部分，屬想像競
    合之裁判上一罪關係，為本件起訴效力所及，本院自得併予
    審理，併此敘明。
四、被告以一幫助行為提供本案帳戶提款卡及密碼，幫助詐欺集
    團成員詐騙多名告訴人之財物，係以一行為觸犯數個相同罪
    名，為同種想像競合犯，依刑法第55條規定，論以一幫助詐
    欺取財罪。
五、被告以幫助之意思，參與構成要件以外之行為，均依刑法第
    30條第2 項規定，按正犯之刑減輕之。　　
六、爰以行為人責任為基礎，審酌被告已預見將本案帳戶提款卡
    及密碼交付他人使用，可能因此幫助他人遂行詐欺及洗錢犯
    行，竟將本案帳戶提供予他人使用，致告訴人吳誌偉、張淑
    雯及陳怡君受有損害，並使犯罪追查趨於複雜，已影響社會
    正常交易安全及秩序；又衡以告訴人之人數及其所受損失數
    額，及被告否認犯罪且迄金未與告訴人達成和解之犯後態度
    ，暨衡酌被告高職畢業（本院卷第13頁個人戶籍資料）、被
    告於本院審理時自陳目前為家庭主婦、家庭普通、子女均已
    成年（本院卷第74頁）之家庭生活、經濟狀況等一切情狀，
    量處如主文所示之刑，並諭知罰金易服勞役之折算標準。 
七、沒收：
    按犯罪所得，屬於犯罪行為人者，沒收之，刑法第38條之1 
    第1項前段定有明文。又因犯罪所得之物，自以實際所得者
    為限，苟無所得或尚未取得者，自無從為沒收追繳之諭知（
    最高法院89年度台上字第3434號判決意旨參照）。而幫助犯
    僅對犯罪構成要件以外之行為為加功，且無共同犯罪之意思
    ，自不適用責任共同之原則，對於正犯所有供犯罪所用或因
    犯罪所得之物，勿庸併為沒收之宣告（最高法院86年度台上
    字第6278號判決意旨參照）。另按犯洗錢防制法第14條之罪
    ，其所移轉、變更、掩飾、隱匿、收受、取得、持有、使用
    之財物或財產上利益，沒收之；犯第15條之罪，其所收受、
    持有、使用之財物或財產上利益，亦同，洗錢防制法第18條
    第1 項定有明文。惟因洗錢行為之標的是否限於行為人者始
    得宣告沒收，法無明文，是倘法條未規定「不問屬於犯罪行
    為人與否均沒收」時，自仍以屬於被告所有者為限，始應予
    沒收。查被告未因本案獲取任何報酬，卷內亦無證據證明被
    告有因本案獲取報酬，且告訴人吳誌偉、張淑雯及陳怡君將
    款項匯入被告名下之本案帳戶後業經提領，復無證據證明告
    訴人遭詐騙交付之財物係由被告親自收取、提領或具有事實
    上之管領處分權限，亦無證據證明被告就本案獲有報酬，參
    酌前開所述，即無從依洗錢防制法第18條第1項或刑法第38
    條之1第1項前段規定對被告宣告沒收。
據上論斷，應依刑事訴訟法第299條第1項前段，判決如主文。
本案經檢察官陳淑玲提起公訴，檢察官唐道發移送併辦，檢察官
張長樹到庭執行職務。
中　　華　　民　　國　　111 　年　　10　　月　　12　　日
              刑事第五庭審判長法　官　吳佳齡
　　　　　　　                法  官  鄭虹眞
　　　　　　　                法  官  周霙蘭
以上正本證明與原本無異。
如不服本判決應於收受送達後20日內向本院提出上訴書狀，並應
敘述具體理由；其未敘述上訴理由者，應於上訴期間屆滿後20日
內向本院補提理由書(均須按他造當事人之人數附繕本) 「切勿
逕送上級法院」。
中　　華　　民　　國　　111 　年　　10　　月　　12　　日
                              書記官  洪儀君
附錄論罪法條：
中華民國刑法第339條
（普通詐欺罪）
意圖為自己或第三人不法之所有，以詐術使人將本人或第三人之
物交付者，處5年以下有期徒刑、拘役或科或併科50萬元以下罰
金。
以前項方法得財產上不法之利益或使第三人得之者，亦同。
前二項之未遂犯罰之。
洗錢防制法第14條
有第二條各款所列洗錢行為者，處7年以下有期徒刑，併科新臺
幣5百萬元以下罰金。
前項之未遂犯罰之。
前二項情形，不得科以超過其特定犯罪所定最重本刑之刑。